Inventaris van het archief van de Commissie tot bezuiniging op de kosten van het Ziekenhuiswezen, (1934) 1935-1946 (1948)
Nationaal Archief, Den Haag
Commissie Bezuiniging Kosten Ziekenhuiswezen
Cie. Bezuiniging Ziekenhuiswezen
1934-1948
merendeel 1935-1946
B24097
1.00 meter; 116 inventarisnummers.
Normale geschreven, getypte en gedrukte documenten, geen bijzondere handschriften.
Nationaal Archief, Den Haag
Commissie tot bezuiniging op de kosten van het ziekenhuiswezen
Het archief van de commissie bevat onder meer de rapporten van de commissie, stukken betreffende de te stellen eisen aan verpleegkundigen, salarissen van medisch personeel en stageplaatsen voor geneeskunde studenten, stukken betreffende de vaststelling van ziekenhuistarieven en overzichten van het aantal patiënten die voor rekening van gemeenten werden verpleegd.
Archiefvorming
Geschiedenis van de archiefvormer
Organisatie
De uitgaven voor de kosten van het ziekenhuiswezen stegen in de loop van de jaren dertig dermate snel, dat de ministers van Binnenlandse Zaken en Sociale Zaken op 7 juni 1935 besloten tot de instelling van de Commissie tot bezuiniging op de kosten van het ziekenhuiswezen.
Zie inventarisnummer 2.
Mede aanleiding tot dit besluit was het succes van de Commissie tot bezuiniging op de kosten van het krankzinnigenwezen. De commissie werd meestal aangeduid als de Commissie Frederiks, naar de naam van de voorzitter mr.dr. K.J. Frederiks, secretaris-generaal van het Ministerie van Binnenlandse Zaken. Binnen de organisatiestructuur van het Ministerie van Binnenlandse Zaken was de afdeling Armwezen (1918-1947) verantwoordelijk voor de commissie.
Onderstaande ambtenaren hadden zitting in de commissie:
mr. dr. K.J. Frederiks secretaris-generaal van het Ministerie van Binnenlandse Zaken, voorzitter tot 19 april 1939
dr. C. van der Berg directeur-generaal van de Volksgezondheid, voorzitter na 19 april 1939
jhr. mr. L.H.N.F. Bosch ridder van Rosenthal commies van de afdeling Armwezen, secretaris
dr. H. Maas directeur van het Academisch Ziekenhuis te Leiden
R.N.M. Eijkel arts en waarnemend hoofdinspecteur van de Volksgezondheid
J.T. Verbaas directeur Generale Thesaurie van het departement van Financiën
De commissie werd zo nodig aangevuld met inspecteurs van de Geneeskundige Dienst voor de Volksgezondheid, elk voor zover de onderzoeken naar de exploitatie van de ziekenhuizen binnen de ambtsgebieden van deze inspecteurs vielen. De inspecteurs hadden ook zitting in de subcommissies die per inspectiegebied ingesteld waren om de commissie te adviseren over de te nemen bezuinigingsmaatregelen per ziekenhuis.
Gezien de situatie na de Tweede Wereldoorlog, toen een grote vraag naar ziekenhuisruimte was ontstaan en bezuinigingen niet meer relevant waren, besloten de ministers van Binnenlandse Zaken en Sociale Zaken op 9 september 1946 tot opheffing van de commissie. De lopende zaken werden nog wel afgehandeld, waarna het archief in 1948 met het beëindigen van de werkzaamheden afgesloten werd.
Uitvoering van de taak
De opdracht die de commissie meekreeg was: De ministers van Binnenlandse Zaken en van Sociale Zaken voorlichten en adviseren over de mogelijkheden tot het doorvoeren van bezuinigingen in ziekenhuizen ter verlichting van de uitgaven voor de publieke kassen.
De commissie had een toetssteen nodig om de binnenkomende gegevens te relateren. De enige rijksinstelling, het Academisch Ziekenhuis te Leiden, was als toetssteen niet te gebruiken omdat in dit ziekenhuis de medische en de onderwijsdoeleinden te nauw met elkaar verweven waren.
Zie inventarisnummer 1 (Notulen 10 november 1937)
Het gemeenteziekenhuis te Middelburg werd hiervoor wel geschikt geacht.
De werkwijze van de commissie was zodanig, dat er per provincie werd gewerkt met 3 aandachtspunten:
Zie inventarisnummer 1 (Notulen 18 januari 1935)
exploitatie en personeelsbezetting,
betaling van de verpleegprijs door de gemeenten,
controle op opname en ontslag van patiënten.
Uitgaande van deze aandachtspunten werd de volgende procedure gevolgd:
De commissie vroeg aan Gedeputeerde Staten om hun medewerking.
Na toezegging van Gedeputeerde Staten wezen deze enkele ambtenaren aan om de contacten met de commissie te onderhouden.
Gedeputeerde Staten voerden voor de commissie de correspondentie met de diverse gemeentebesturen in hun provincie.
Gedeputeerde Staten stuurden de stukken in 6-voud naar de secretaris van de commissie.
De secretaris zond afschriften van de stukken aan de commissieleden:
De commissieleden reageerden zo spoedig mogelijk op de stukken.
Daarop belastte de commissie een aantal leden uit haar midden met een onderzoek, waaronder altijd de inspecteur van volksgezondheid uit de betrokken inspectie.
De leden pleegden overleg met de ziekenhuisbesturen.
De leden rapporteerden aan de plenaire commissie.
Binnen twee weken deelden de leden mee of ze zich met het rapport konden verenigen.
Wanneer bij circulatie geen overeenstemming werd bereikt of wanneer een der leden overleg nodig achtte, werd een vergadering uitgeschreven.
Bij verhindering van twee of meer leden werd de vergadering verdaagd.
Tenslotte bracht de commissie een advies uit aan de minister.
Geschiedenis van het archiefbeheer
Reeds tijdens de registratuurperiode was er een vermenging ontstaan met het archief van de afdeling Armwezen, doordat jhr. mr. L.H.N.F.M. Bosch ridder van Rosenthal naast zijn functie van commies op de afdeling Armwezen ook secretaris van de commissie was. Een aantal stukken werden in de dossiers van Armwezen gevoegd en daarom ook in de agenda's van Armwezen ingeschreven. Toch was er geen sprake van een bewust doorgevoerde vermenging, omdat de meeste stukken van het archief van de commissie als een aparte eenheid aanwezig waren. Latere archiefbeheerders onderscheidden echter het archief van de commissie niet meer van dat van de afdeling Armwezen. Het archief van de commissie werd beschouwd als een onderdeel van het archief van de afdeling.
Van de commissie zelf zijn geen agenda's meer aanwezig terwijl die er wel geweest moeten zijn, gezien het feit dat sommige stukken een eigen nummering hebben gekregen.
De stukken betreffende bezuinigingen op plaatselijk niveau werden in mappen per provincie opgeborgen: binnen de provincie op plaatsnaam en per plaats op naam van het ziekenhuis.
De verwerving van het archief
Overbrenging van een overheidsarchief
Inhoud en structuur van het archief
2.04
Selectie en vernietiging
De selectie ter vernietiging werd uitgevoerd aan de hand van de vernietigingslijst (1961) van het Ministerie van Binnenlandse Zaken. De omvang van het archief voor bewerking was 3,6 meter terwijl er na bewerking 1 meter overbleef. Het vernietigingspercentage was 72,2%.
Het bewerkingsproces werd afgesloten met de materiële verzorging van de stukken. Het te bewaren deel werd van het te vernietigen deel gescheiden. Het te vernietigen deel werd met toestemming (29 mei 1985) van het hoofd van het Bureau Algemene Secretarie van het Ministerie van Binnenlandse Zaken naar het Bureau Vernietiging Overheidsarchieven te Apeldoorn gestuurd.
Aanwijzingen voor de gebruiker
Openbaarheidsbeperkingen
Volledig openbaar.
Materiële beperkingen
Aanvraaginstructie
Openbare archiefstukken kunnen online worden aangevraagd en gereserveerd. U kunt dit ook via de terminals in de studiezaal van het Nationaal Archief doen. Om te kunnen reserveren dient u de volgende stappen te volgen:
U maakt een profiel aan op www.gahetna.nl, en logt vervolgens in
Via de archiefinventaris (alleen de beschrijvingen met rode nummers) selecteert u het gewenste archiefstuk door op de knop 'Reserveren' te klikken
In het volgende scherm geeft u aan op welke dag u het archiefstuk wilt inzien
Indien u zich bevindt in de studiezaal en een tafelnummer heeft ontvangen kunt u dit nummer vermelden. Als u geen tafelnummer heeft kunt u tafelnummer 777 laten staan
Vervolgens bevestigt u uw reservering door deze te versturen.
Verwant materiaal
Beschikbaarheid van kopieën
Beschrijving van de series en archiefbestanddelen
- Stukken van algemene aard, A.
  - Notulen, 1935-1939; 1; 1 pak
- Stukken betreffende bijzondere onderwerpen, B.
  - Organisatie, 1.
    - Stukken betreffende instelling van de commissie, 1935; 2; 1 omslag
    - Staat houdende overzicht van de stand der werkzaamheden, 1936; 3; 1 stuk
    - Stukken betreffende de werkwijze van de commissie, 1939; 4; 3 stukken
    - Brief van de directeur-generaal van de Volksgezondheid betreffende zijn aandeel in het werk van de commissie, 1939; 5; 1 stuk
    - Stukken betreffende benoeming en ontslag van commissieleden, 1939-1942; 6; 1 omslag
  - Uitvoering van de taak, 2.
    - Algemeen, 2.1.
      - Nota van twee leden van de Nederlandse Maatschappij tot Bescherming van de Geneeskunst over de eisen ten aanzien van gediplomeerde verplegenden, 1934; 7; 1 stuk
      - Staten houdende overzichten van het aantal patiënten die voor rekening van gemeenten worden verpleegd, (1935); 8; 1 omslag
      - Stukken betreffende invoering van het concessiestelsel met betrekking tot oprichting en uitbreiding van ziekenhuizen, 1935; 9; 3 stukken
      - Stukken betreffende de reorganisatie van het Geneeskundig Staatstoezicht op de Volksgezondheid, 1935-1937; 10; 1 omslag
      - Stukken betreffende een concept-wetsontwerp van de minister van Binnenlandse Zaken houdende richtlijnen voor de bouw van nieuwe ziekenhuizen, 1935; 11; 1 omslag
      - Stukken betreffende vaststelling van ziekenhuistarieven, 1935; 12; 1 omslag
      - Staten houdende overzichten van ziekenhuizen in Zuid-Holland, 1935-1936; 13; 1 omslag
      - Stukken betreffende verlaging van salarissen voor leerling-verplegenden, 1936; 14; 1 omslag
      - Staat houdende overzicht van jaarwedden voor schoolartsen, (1936); 15; 1 stuk
      - Staten houdende overzichten van de salarissen in particuliere ziekenhuizen en gemeenteziekenhuizen alsmede bij Gemeentelijke Geneeskundige Diensten, (1936); 16; 3 stukken
      - Staten houdende overzichten van ziekenhuizen per provincie, (1935); 17; 1 omslag
      - Stukken betreffende de inrichting van een ruimte voor röntgenologisch onderzoek, 1936-1938; 18; 1 omslag
      - Stukken betreffende salariëring van röntgenologen, 1937; 19; 4 stukken
      - Rapport betreffende de positie van verpleegsters in particuliere en gemeenteziekenhuizen, 1938; 20; 1 stuk
      - Stukken betreffende het aantal stageplaatsen voor medische studenten, 1938-1939; 21; 1 omslag
      - Stukken betreffende richtlijnen voor de luchtbescherming van ziekeninrichtingen, 1938-1940; 22; 1 omslag
      - Stukken betreffende vaststelling van urgentienummers voor nieuwbouwprojecten, 1941; 23; 1 omslag
      - Stukken betreffende totstandkoming van een circulaire van de Gemachtigde van de Prijzen over verhoging van verpleegprijzen, 1943; 24; 1 omslag
      - Staten houdende overzichten van de roomskatholieke ziekeninrichtingen per provincie over 1942, (1943); 25; 2 stukken
      - Stukken betreffende toekenning van een financiële bijdrage aan religieuze verplegenden in ziekenhuizen, 1943-1944; 26; 1 omslag
    - Plaatselijk, 2.2.
      - Stukken betreffende bezuinigingen in ziekenhuizen, 1934-1948; 27-115; 91 omslagen
        - Drente, 27-29
          - Assen Beileroord 1934-1935, 27
          - Hoogeveen Bethesda 1941-1942, 28
          - Meppel Diaconessenhuis 1943-1945, 29
        - Friesland, 30-34
          - Appelscha Sanatorium 1940-1942, 30
          - Dokkum 1941-1942, 31
          - Franeker 1937, 32
          - Heerenveen Nieuw Friesburg 1939-1940, 33
          - Joure 1938-1939, 34
        - Gelderland, 35-44
          - Apeldoorn 1937, 35
          - Arnhem 1936-1939, 90
          - Arnhem Diaconessenhuis (1936), 36
          - Arnhem Gemeente ziekenhuis 1941-1943, 37
          - Doetinchem 1942-1944, 38
          - Doetinchem St. Joseph 1940-1941, 39
          - Groesbeek Dekkerswald 1941, 40
          - Nijmegen Canisius 1941-1942, 41
          - Rheden 1937, 35
          - Velp 1937, 35
          - Wageningen Pieter Pauw 1938-1941, 42
          - Winterswijk 1940-1941, 43
          - Zutphen Oude en Nieuwe Gasthuis 1942-1943, 44
        - Groningen, 45-46
          - Groningen R.K. Ziekenhuis 1941, 45
          - Veendam 1944, 46
        - Limburg, 47-52
          - Heerlen St. Joseph 1935, 1940-1942, 47
          - Horn Hornerheide 1940-1942, 48
          - Kerkrade St. Joseph 1942-1944, 49
          - Maastricht Calvarienberg 1935-1941, 50
          - Sittard Goddelijke Voorzienigheid 1938-1941, 51
          - Swalmen 1941, 52
        - Noord-Brabant, 53-65
          - Bergen op Zoom Alg. Burgerlijk Weeshuis 1935, 53
          - Breda Diaconessenhuis 1940, 54
          - Breda St. Ignatius 1940-1941, 55
          - Eindhoven 1941, 56
          - Eindhoven Diaconessenhuis 1939-1940, 57
          - Eindhoven Instituut voor preventieve geneeskunde 1940, 58
          - Eindhoven R.K. Binnenziekenhuis 1941, 59
          - Eindhoven St. Joseph 1941, 60
          - Gilze R.K. Gasthuis 1941, 61
          - Helmond St. Antonius 1937-1942, 62
          - 's-Hertogenbosch Groot Ziekengasthuis 1939, 63
          - Tilburg St. Elisabeth 1941-1944, 64
          - Waalwijk St. Nicolaas 1941, 65
        - Noord-Holland, 66-84
          - Amsterdam 1938, 66
          - Amsterdam Diaconessenhuis 1939, 67
          - Amsterdam Julianaziekenhuis 1939, 68
          - Amsterdam Ouden van Dagenhuis 1938-1939, 69
          - Amsterdam Vereniging tot bevordering der gezondheid in de grafische vakken in Nederland 1941, 70
          - Amsterdam Wilhelminagasthuis 1937-1941, 71
          - Beverwijk Rode-Kruisziekenhuis 1941-1942, 72
          - Bussum GGD 1941, 73
          - Den Helder 1943, 74
          - Haarlem Bethesda-Sarepta 1939-1940, 75
          - Haarlem St. Elisabeth 1937, 76
          - Hoorn St.-Jansgasthuis 1942, 77
          - Hoorn Villa 1937-1939, 78
          - Laren Begetu 1942-1944, 79
          - Laren St.-Jansziekenhuis 1942-1944, 80
          - Purmerend Gemeenteziekenhuis 1935-1943, 81
          - Schagen Huize Avondrust 1939, 82
          - Wijk aan Zee Heliomare 1940, 83
          - Zaandam Gemeenteziekenhuis 1941-1943, 84
        - Overijssel, 85-90
          - Almelo 1936, 85
          - Deventer 1936-1939, 86
          - Gorsel Wijkgebouw 1941, 87
          - Hengelo Gemeenteziekenhuis 1936, 88
          - Kampen Stadsziekenhuis 1936-1939, 89
          - Zwolle Sophiaziekenhuis 1936-1939, 90
        - Utrecht, 91-94
          - Bilthoven Berg en Bosch 1942, 91
          - Utrecht 1938, 92
          - Utrecht Academisch ziekenhuis 1935-1936, 93
          - Zuilen Practicantenhuis 1940, 94
        - Zeeland, 95-101
          - Goes Oostwal 1937-1940, 95
          - Hoek Groene Kruisgebouw 1940, 96
          - Hulst R.K. Liefdehuis 1937, 97
          - Middelburg 1937, 98
          - Noordgouwe 1938-1943, 99
          - Terneuzen 1936-1948, 100
          - Sluiskil R.K. Verpleeghuis 1937, 98
          - Vlissingen Bethesda 1937, 98
          - Zierikzee R.K. Liefdehuis 1942-1943, 101
        - Zuid-Holland, 102-115
          - Delft 1934-1936, 102
          - Dordrecht (1936), 103
          - Gorinchem (1936), 103
          - Gouda Itersonziekenhuis 1935-1940, 104
          - 's-Gravenhage 1936-1938, 105
          - 's-Gravenhage Emmakliniek 1939-1940, 106
          - 's-Gravenhage Lighallen 1939, 107
          - 's-Gravenhage Zuidwal 1941-1942, 108
          - Kijkduin Kindersanatorium 1936-1944, 109
          - Leiden Diaconessenhuis 1936-1944, 110
          - Leiden Instituut voor preventieve geneeskunde 1940, 111
          - Rotterdam 1936-1938, 112
          - Schiedam Gemeenteziekenhuis (1936), 113
          - Vlaardingen 1936-1939, 114
          - Voorburg Diaconessenhuis 1940, 115
      - Stukken betreffende bezuinigingen op de salarissen van leerling-verplegenden in 's-Gravenhage, 1935-1937; 116; 1 omslag